最高法院刑事判決　　　　　　　　　110年度台上字第4594號
上　訴　人　江佳鍇


選任辯護人　林倩芸律師
上列上訴人因妨害性自主案件，不服臺灣高等法院中華民國 110
年3月4日第二審判決（109年度侵上訴字第320號，起訴案號：臺
灣士林地方檢察署108 年度偵字第1530號），提起上訴，本院判
決如下：
    主  文
上訴駁回。
    理  由
一、按刑事訴訟法第377 條規定，上訴於第三審法院，非以判決
    違背法令為理由，不得為之。是提起第三審上訴，應以原判
    決違背法令為理由，係屬法定要件。如果上訴理由書狀並未
    依據卷內訴訟資料，具體指摘原判決不適用何種法則或如何
    適用不當，或所指摘原判決違法情事，顯與法律規定得為第
    三審上訴理由之違法情形，不相適合時，均應認其上訴為違
    背法律上之程式，予以駁回。
二、本件原審審理結果，認定上訴人甲○○有其事實欄所載對被
    害人少年Ａ女（真實姓名年籍詳卷）妨害性自主犯行明確，
    因而維持第一審論處上訴人成年人故意對少年犯強制性交罪
    刑之判決，駁回其在第二審之上訴，已載敘其調查取捨證據
    之結果及憑以認定犯罪事實之心證理由，就上訴人否認犯行
    之辯詞認非可採，亦依調查所證據予以論述，有卷存資料可
    資覆按。
三、上訴意旨略以：㈠以雙方體型差距，於Ａ女掙扎下，Ａ女所
    穿衣物及現場傢具何以無抓痕或毀損之情形，Ａ女指稱案發
    時有爭執及呼救，則Ａ女姊姊（下或稱Ｂ女，與後載之Ａ女
    母親均真實姓名詳卷）及證人潘玟諠有無聽見Ａ女聲音，Ａ
    女所證未告知案發地點無其他家人，其若有性侵之計畫，應
    先確認Ａ女家中無他人避免自陷危險，Ａ女所述被害情節，
    均與常情不符，原審逕採Ａ女有瑕疵之片面指述，採證違法
    ；㈡Ａ女自民國105年7月已因精神疾病長期服藥，無法排除
    Ｂ女、Ａ女母親及潘玟諠證述有關Ａ女於案發翌日後之精神
    狀態恍惚等情狀，係因其個人病史所致，Ａ女父母於接近案
    發時間之偵訊筆錄並無有關Ａ女有異狀之陳述，遲至原審審
    理時，Ａ女母親始到庭補充證述Ａ女有特別之情狀，此部分
    之證詞不足採信，原審逕採為Ａ女指述之補強證據自有未洽
    ；㈢依Ｂ女所持行動電話門號通話紀錄顯示，其無可能於起
    訴書所載107年11 月15日23時許至案發地點，原審未調閱其
    行車路徑之監視器畫面或發函確認其手機基地臺位置，即依
    Ａ女指訴認定本件犯罪時間，有理由欠備違法；又依Ｂ女該
    行動電話通話紀錄顯示，係Ｂ女主動撥打電話聯繫約半小時
    ，原判決誤認係其主動聯絡Ｂ女，以其主張不足採信，認事
    用法顯有違誤；㈣Ａ女證述案發前曾有性經驗，淡水馬偕紀
    念醫院（下稱馬偕醫院）受理疑似性侵害事件驗傷診斷書有
    關Ａ女陰道陳舊性裂傷，無法排除係其他原因所致，原審未
    函詢該採證醫師逕認係其所為，有理由不備及調查未盡之違
    法；㈤本件國防醫學院三軍總醫院北投分院（下稱三軍總醫
    院北投分院）精神鑑定報告雖載Ａ女應符合創傷後壓力症之
    診斷，卻又謂「因部分症狀僅能參考個案及其父母之陳述，
    缺乏實際住院或長期觀察之佐證資料，因此僅能下疑似診斷
    」，結論與理由互有矛盾，Ａ女自106 年10月26日至同年12
    月14日有至精神科治療，所為創傷後壓力症之報告，得否排
    除與先前105年7月之案件無關，原審未傳喚鑑定醫師為說明
    ，亦有違誤；㈥檢察官未告知其得拒絕測謊，影響測謊結果
    ，內政部警政署刑事警察局（下稱刑事警察局）鑑定書所附
    測謊圖譜分析量化表出現非正常數值，是否受測者受驚嚇導
    致圖譜混亂、誤判，原審未予究明，以該測謊鑑定書作為認
    定有罪之證據，同有違法。
四、犯罪事實之認定、證據之取捨及證明力之判斷，俱屬事實審
    法院之職權，此項職權之行使，倘不違背客觀存在之經驗法
    則或論理法則，即不違法，觀諸刑事訴訟法第155條第1項規
    定甚明，自無許當事人任憑主觀妄指為違法而資為合法第三
    審上訴理由。又刑法強制性交罪，係為保護性自主權法益而
    設，相關之性行為必須絕對「尊重他方之意願」，祇須所施
    用之方法違反被害人之意願，足以壓抑被害人之性自主決定
    權者，即足當之。至於被害人於遭受侵害時曾否喊叫、以肢
    體抗拒，或其身體有否受傷、衣物是否遭撕毀，或於案發後
    有無立即求救報警、驗傷等均非所問。
    原判決認定上訴人上開犯行，係綜合上訴人坦認於案發當日
    晚間11點多在Ａ女住處鐵門處與Ａ女碰面，得知Ｂ女入睡之
    部分供述，證人即被害人Ａ女不利上訴人之證詞、證人即Ａ
    女母親、Ａ女姊姊、潘玟諠之證言，酌以所列其餘證據資料
    及案內其他證據調查之結果而為論斷，詳敘憑為判斷上訴人
    為成年人，Ａ女指證上訴人知情其為未滿18歲之少年，而於
    所載時地，以所示強制方式性交得逞等證詞與事實相符，所
    為已該當成年人故意對少年犯強制性交罪構成要件，復說明
    Ａ女就其遭上訴人強制性交之重要情節，前後供述之主要事
    實明確、一致，復勾稽Ａ女之證詞，依其遭上訴人性侵害之
    過程，Ａ女是於床上以言詞、肢體推拒，縱其衣物、現場傢
    具外觀未發現有毀損、抓痕，亦難認與常情有違，參酌Ａ女
    於案發後出國期間，有精神恍惚之異常舉止，返國後仍持續
    有情緒低落、躲在廁所哭泣、反覆做惡夢驚醒等恐懼、自責
    負面情緒困擾，已達嚴重影響其身心、生活作息，而需求助
    專業醫師、服用藥物治療，暨案發後因另發生上訴人侵入住
    宅事件，Ａ女亦擔心會懷孕，始告知家人上情等各節，其指
    證非屬杜撰、攀誣等情之理由甚詳，另本於證據取捨之職權
    行使，就三軍總醫院北投分院精神鑑定報告雖載稱Ａ女經鑑
    定結果：精神科診斷「疑似創傷後壓力症」，惟鑑定報告書
    六、結論已說明個案呈現符合DSM- 5診斷準則中關於創傷後
    壓力症之症狀，且排除Ａ女有刻意詐病之可能性，何以無礙
    於Ａ女指證確有遭上訴人性侵害致影響其身心狀況而就醫診
    治供述真實性之判斷，不足為上訴人有利之認定，及上訴人
    指稱當日晚上係接獲Ａ女電話，見面後即離開，未與Ａ女發
    生性交行為等說詞，何以委無足採，併於理由內論駁明白。
    凡此，概屬原審採證認事職權之適法行使，所為各論斷說明
    ，與經驗法則及論理法則俱屬無違，既非僅以Ａ女不利於上
    訴人之證言為採證之唯一證據，亦非原審主觀之推測，尚綜
    合調查所得馬偕醫院驗傷診斷證明書、三軍總醫院北投分院
    精神鑑定報告內容，暨其他各直接、間接證據資料，據為判
    斷Ａ女指證無誣指情事，自非法所不許，因認上揭證據與上
    訴人被訴之犯罪事實具有相當程度關聯性，經合法調查後，
    採為上訴人論罪之補強證據，並無不合，無所指欠缺補強證
    據或理由欠備之違法。至於理由內關於案發當日上訴人「主
    動」與Ａ女姐姐通話聯繫之記載（見原判決第10頁第16行）
    ，對照Ａ女姐姐證述及所持門號通話紀錄內容，究係由何人
    先發話聯繫，固未臻明確，惟該項微疵，核與全案情節與判
    決本旨不生影響，究與卷證資料未符或理由矛盾之違法情形
    有間，同非適法之第三審上訴理由。又：
㈠、原判決依調查所得，已敘明Ａ女所指證上訴人確有所載對其
    為強制性交犯行，參酌卷內其他證據佐證不虛之論證，認前
    揭驗傷診斷書顯示Ａ女之處女膜確有陳舊性裂傷，核與Ａ女
    所述其性器曾遭上訴人之性器、手指插入之情形無違，上訴
    人自陳已知悉Ｂ女入睡之事實，以事證明確，縱未就Ａ女有
    關案發前曾有性經驗、未告知案發地點有無其他家人等旨之
    證言，說明其取捨判斷之理由，無礙原判決就Ａ女證言真確
    性之判斷，尚與理由欠備之違法情形有別。
㈡、原判決勾稽卷證資料，已載明依憑Ａ女母親、Ａ女姊姊、潘
    玟諠之證言，卷附三軍總醫院北投分院函覆之Ａ女門診病歷
    、精神鑑定報告，認Ａ女於案發後即出面負面情緒反應、身
    心症狀至精神科就診，罹有混合焦慮及憂鬱情緒的適應障礙
    症及創傷後壓力症，據以說明Ａ女係於本案發生後始出現負
    面情緒反應及身心症狀而有就醫、用藥之事實，核與前揭門
    診病歷資料、精神鑑定報告記載「個案最早精神病史是 106
    年10月26日…，當時診斷為環境適應障礙…，之後門診追蹤
    至106年12月14 日後，因症狀緩解而未再返診」等情並無齟
    齬（見偵查卷第127至150、218 頁），且原判決依調查所得
    ，已說明Ａ女之精神狀況，係因本案強制性交之侵害行為，
    產生嚴重身心狀況之心證理由，以犯罪事證明確，未贅予說
    明Ａ女母親於偵查中並無有關Ａ女身心狀況異常之證言，Ａ
    女之身心症狀與其個人病史之關係等，如何不足為上訴人有
    利之認定，乃事實審法院本於判斷之職權，而為證據取捨之
    當然結果，且於判決本旨不生影響，仍非理由不備。
五、原判決就刑事警察局（測謊）鑑定書是否具證據能力一節，
    依憑卷附刑事警察局鑑定書、測謊儀器測試具結書、鑑定人
    資歷表、檢察官偵訊筆錄等證據資料，已記明本件測謊係檢
    察官於偵查中徵得上訴人之同意囑託鑑定，而刑事警察局出
    具之鑑定報告，形式上符合測謊基本程式要件，亦即經受測
    之上訴人同意配合，並已告知得拒絕受測，或隨時要求停止
    受測，以減輕其不必要之壓力，鑑定人具有良好之專業訓練
    與相當之經驗，測謊儀器品質良好，運作正常，測試環境良
    好無不當外力干擾，因認具證據能力，就上訴人於原審主張
    檢察官未告知可拒絕測謊一節，為無理由等旨之理由，與卷
    內資料委無不合，且有關上訴人「否認將生殖器插入代號34
    000000000 （即Ａ女）下體」等問題，呈不實反應之測試結
    果，原判決並非作為積極證明上訴人犯罪事實存在之實質證
    據，僅用以作為彈劾證據使用，執為彈劾上訴人所言未與Ａ
    女發生性關係之真實性，因認上訴人否認強制性交犯行一情
    ，不可採信等旨，已論載明白，核其論斷於法尚無違誤。又
    依原審筆錄記載，上訴人及其辯護人於辯論終結前，並未聲
    請傳喚鑑定人到庭作證，原審未予傳訊，尚無應於審判期日
    調查之證據而未予調查之違法。上訴意旨執此指摘顯係誤解
    ，並非適法上訴第三審之理由。
六、刑事訴訟法所稱依法應於審判期日調查之證據，係指與待證
    事實有重要關係，在客觀上顯有調查必要性之證據而言，其
    範圍並非漫無限制，必其證據與判斷待證事實之有無，具有
    關聯性，得據以推翻原判決所確認之事實，而為不同之認定
    ，若僅枝節性問題，或所證明之事項已臻明確，或就同一證
    據再度聲請調查，自均欠缺其調查之必要性，未為無益之調
    查，無違法可言。原判決綜合案內證據資料，已記明足資證
    明上訴人確有所載妨害性自主犯行之論證，就上開精神鑑定
    報告內容明確詳盡，無不完備之處，卷附馬偕醫院診斷書檢
    驗結果、行動電話通話紀錄所載，核與Ａ女、Ｂ女陳述相符
    ，亦於理由內論述明白，而Ａ女姐姐已經第一審傳喚，以證
    人身分具結證述，就案發時其已睡著，不知上訴人有至該處
    ，Ａ女未返回房間等相關待證事項進行交互詰問（見第一審
    卷第91至94頁），依確認之事實並無不明瞭之處，又稽之原
    審筆錄之記載，上訴人及其辯護人並未聲請傳喚Ａ女姊姊、
    潘玟諠到庭作證，就前揭精神鑑定報告、驗傷診斷書及行動
    電話通話紀錄，亦無主張傳喚鑑定醫師、或有函詢採證醫師
    、調閱該門號手機通聯紀錄、基地臺位置等為證據調查之事
    項（見原審卷第77至79、82、119至125頁），審判長於調查
    證據完畢時，詢問「尚有無證據請求調查？」亦均稱「無」
    （同上卷第119 頁），顯認該部分無調查之必要，原審以證
    據調查完備，未再為其他無益之調查，無所指調查職責未盡
    之違法。上訴人於上訴本院時，始主張原審有前揭部分證據
    調查未盡之違法，顯非依據卷內資料而為指摘。
七、其餘上訴意旨，係對於原判決已說明指駁事項及屬原審採證
    認事職權之適法行使，或就無礙於犯罪事實認定之枝節事項
    ，持憑己見而為不同評價，且重為事實之爭執，與法律規定
    得為第三審上訴理由之違法情形不相適合，應認其之上訴為
    不合法律上之程式，予以駁回。又本院為法律審，不調查新
    證據，上訴人於原審判決後向本院提出其與友人於107 年11
    月15日視訊電話紀錄截圖、案發後其與Ａ女於社群軟體IG之
    對話紀錄截圖及三軍總醫院北投分院藥物查詢結果之網頁資
    料等，欲證明案發當日晚間10時、11時其尚與友人視訊聊天
    ，Ａ女刻意隱瞞案發後其等仍有聯絡，Ａ女本有憂鬱症病史
    ，案發後精神狀況不佳與上訴人無關等旨，自均無從審酌，
    併此敘明。
據上論結，應依刑事訴訟法第395條前段，判決如主文。
中    華    民    國   111    年    7     月    27    日
                  刑事第七庭審判長法  官  段  景  榕  
                                  法  官  沈  揚  仁  
                                  法  官  楊  力  進  
                                  法  官  宋  松  璟  
                                  法  官  汪  梅  芬  
本件正本證明與原本無異
                                  書記官
中    華    民    國   111    年    7     月    28    日